---
title: "INTRODUCCION AL ANALISIS MULTIVARIADO"
subtitle: Escalamiento Multidimensional
output:
  pdf_document: default
  html_document:
    highlight: tango
    theme: cerulean
editor_options:
  chunk_output_type: console
---

1. Cargue la base, y nombrela "base" con el siguiente comando

```{r}
base<-cbind(c(3,5,6,1,4,2,0,0,7,2),
            c(4,1,2,1,7,2,4,6,6,1),
            c(4,1,0,1,3,5,1,4,5,4),
            c(6,7,2,0,6,1,1,3,1,3),
            c(1,3,6,3,2,0,1,5,4,1))
```



2. Calcule la matriz de distancias euclídeas y nombrela "d"

```{r}
d = dist(base)
```

3. Realize el escalamiento multidimensional y nombrelo "cmds" con el siguiente comando:

'cmds<-cmdscale(d,k=5,eig=TRUE,x.ret=TRUE)', donde
 
+ d <- es la matriz de distancias
+ k <- indica el número de dimensiones requeridas 
+ eig <- indica si debería devolver los valores propios 
+ X.ret <- devuelve parte de la matriz B (La matriz B se obtiene multiplicando (-1/2)*cmds$x)

```{r}
cmds = cmdscale(d,k=5,eig=TRUE,x.ret=TRUE)
```

Tiene que agregarse todos estos argumentos porque caso 
contrario solo da los primeros vectores propios

4. Calcule la matriz B y compárela con la que se obtiene directamente en R. Los elementos de la matriz B se pueden obtener de acuerdo a las fórmulas vistas en la presentación en clase o también utilizando la siguiente fórmula: $B=-\frac{1}{2}CD^2C$. Donde $D^2$ es la matriz de distancias al cuadrado y $C$ está definida como $C=I-\frac{1}{n}J_n$. Aquí $I$ es la matriz identidad de dimensión $n \times n$ y $J_n$ es una matriz de unos, de dimensión  $n \times n$.


```{r}
n = dim(base)[1]
D = as.matrix(dist(base,diag = T,upper = T))
Jn = matrix(1,n,n)
C = diag(n)-(1/n)*Jn

B = -0.5*C%*%(D^2)%*%C
```


5. Obtenga los valores propios con el comando 'cmds$eig' y también obténgalos de la matriz B que calculó en el punto anterior y compruebe que son los mismos.

```{r}
round(cmds$eig,2)

eB = eigen(B)
round(eB$values,2)
```


6. Calcule la bondad de ajuste usando los dos criterios vistos en clase y escoja un k número de dimensiones según esos criterios.

```{r}
round(abs(cmds$eig)/sum(abs(cmds$eig))*100,2)
33.51+26.21
33.51+26.21+22.11
```

Con el criterio 1 se necesitan 3 coordenadas para tener más de 80%.

```{r}
round(cmds$eig^2/sum(cmds$eig^2)*100,2)
44.85+27.43 
44.85+27.43+19.52 
```

Con el criterio 2 también se necesitan 3 coordenadas para tener más de 80%.

  
7. Calcule el stress para cada k dimensiones, $k=1,\dots,5$, y escoja un valor de k de acuerdo a este criterio. Las nuevas coordenadas se obtienen con el comando 'cmds$points'.

```{r}
coor2=cmds$points[,1:2]
d2=as.matrix(dist(coor2))
d=as.matrix(d)
sqrt(sum((d-d2)^2)/sum(d^2))
```

```{r}
coor3=cmds$points[,1:3]
d3=as.matrix(dist(coor3))

sqrt(sum((d-d3)^2)/sum(d^2))
```

```{r}
coor4=cmds$points[,1:4]
d4=as.matrix(dist(coor4))

sqrt(sum((d-d4)^2)/sum(d^2))
```

Con el criterio de stress se recomiendan 4 coordenadas para que el ajuste sea bueno.

8. ¿Coinciden los tres criterios? ¿Cuál valor de k seleccionaría?

Coinciden los primeros 2 criterios.  Seleccionaría 3 ya que con el stress se llega a 0.17 cuando se tienen 3 coordenadas y eso está entre bueno y aceptable.

9. Calcule los puntos en las nuevas coordenadas y compárelos con los valores obtenidos automáticamente en R (cmds$points). Haga un gráfico de esos puntos. 

Para graficarlos se van a usar solo 2 coordenadas aunque no den un buen ajuste.

```{r}
cmds$points[,1:2]

eB$vectors[,1:2]
```

No dan igual, pero se pueden graficar ambos y se obtiene el mismo gráfico.

```{r, fig.height=4}
plot(cmds$points[,1:2])

plot(eB$vectors[,1:2])
```

