---
title: "Lab6_2022"
author: "Gilbert Brenes Camacho"
date: "3/15/2022"
output:
  pdf_document: default
  html_document: default
---

XS-2110 Métodos Estadísticos

Laboratorio de vectores y generación de números aleatorios. 

Objetivo: Generar números aleatorios en R.

Generemos números aleatorios

R tiene funciones ya establecidas para generar números aleatorios:
  
_rnorm(# de obs, mean=, sd=): 	# números aleatorios de una distribución normal con media mean y desviación estándar sd
_rnorm(#) 	# números aleatorios de una dist normal estándar
_runif(# de obs, min=, max=)	# números aleatorios de una dist uniforme con mínimo y máximo
_rexp(#, rate=)	# números aleatorios de una dist exponencial con parámetro=1/lambda
_rpois(#, lambda=)	# números aleatorios de una dist Poisson con parámetro=lambda
_rbinom(#,size=, prob=)	# números aleatorios de una dist binomial con n=size y p=prob
_rnbinom(#, size, prob, mu)	# números aleatorios de una dist binomial negativa con n=size y p=prob, o mu=media
_rgeom(#, prob)	# números aleatorios de una dist geométrica con p=prob
                  

Por ejemplo:
                    
Generemos 100 columnas de 10 números aleatorios cada una con una distribución normal
estándar.
                    
              
Esta es la creación de una matriz con 100 columnas y 10 filas con números aleatorios
de una distribución normal estándar
   
   
```{r}
matriznorm=matrix(rnorm(1000),nrow=10, byrow=T)

matriznorm[1:10,1:10]
```                  
                  
Con este comando lo pasamos a tipo dataframe
```{r}
norm=data.frame(matriznorm)
names(norm)
```                  
                  
Ahora generemos 1000 columnas con 10 números aleatorios cada una con una distribución normal.  
Las primeras 10 filas son de una distribución normal con media=10 y desviación estándar=10. 
                  
Cómo lo harían?



                  
Ahora generemos 10000 columnas con 12 números aleatorios cada una 
con una distribución Bernoulli con probabilidad p=0.5.  


```{r}                  
bernoulli=matrix(rbinom(120000, size=1, prob=0.5), nrow=12, byrow=T)
b=data.frame(bernoulli)

b$X1
```                  
                  
Cómo generarían 200 columnas de 50 renglones cada una, 
con números al azar de una distribución exponencial con parámetro rate=0.1




SIMULACION DE POR QUE NO SE PUEDE USAR LA PRUEBA t CON VARIABLES BINARIAS
                  
NOTAR CÓMO SE MUESTRA QUE SI NO SE SUPONE NORMALIDAD, 
EL ESTADíSTICO TE NO SE DISTRIBUYE COMO UNA T DE STUDENT.
                  
Ciclos para probar algo varias veces
Supongan que queremos probar si la distribución muestral de la media aritmética 
de una variable Bernoulli se distribuye normalmente con una muestra de tamaño 12.

Con esto estamos evaluando el teorema del l??mite central con muestras de tamaño 12.
                  
Tomaremos el archivo anterior que generamos con variables aleatorias Bernoulli
Usaremos el comando ttest para generar las estimaciones de la variable estandarizada

```{r}                  
attach(b)
```                 


```{r}                  
media=rep(NA,10000)   ###Almacenar las 10mil medias
te=rep(NA,10000)   ###Almacenar los 10mil t_calculados
```

H0: Mu=0.5
H1: Mu<>0.5

```{r}
for (i in 1:10000) {
      if(sd(b[1:12,i])==0) result=NA else result=t.test(b[1:12,i], mu=0.5)
      if(sd(b[1:12,i])==0) media[i]=NA else media[i]=mean(b[1:12,i])
      if(sd(b[1:12,i])==0) {
        te[i]=NA
      } else {
          te[i]=result$statistic
          }
}

###result$statistic es el tcalculado                  
par(mfrow=c(1,2))
hist(media, col="pink")

hist(te, freq=F, col="pink")
```


Superponemos un gráfico de densidad de una t con 11 grados de libertad

Para ello creamos los pares ordenados


```{r}
t <- seq(-4, 4, length=100)
ht <- dt(t,11)
hist(te, freq=F, col="pink")
lines(t, ht, col="red")
```

Una nueva simulacion

```{r}
bernoulli2=matrix(rbinom(600000, size=1, prob=0.5), nrow=60, byrow=T)
b2=data.frame(bernoulli2)



media2=rep(NA,10000)   ###Almacenar las 10mil medias
te2=rep(NA,10000)   ###Almacenar los 10mil t_calculados

##H0: Mu=0.5
##H1: Mu<>0.5

for (i in 1:10000) {
  if(sd(b2[1:60,i])==0) result=NA else result=t.test(b2[1:60,i], mu=0.5)
  if(sd(b2[1:60,i])==0) media2[i]=NA else media2[i]=mean(b2[1:60,i])
  if(sd(b2[1:60,i])==0) {
    te2[i]=NA
  } else {
    te2[i]=result$statistic
  }
}

hist(media2, col="pink")
```


```{r}
hist(te2, freq=F, col="pink")

t <- seq(-4, 4, length=100)
ht <- dt(t,59)

lines(t, ht, col="red")
```